【裁判字號】    95,上,808
【裁判日期】    951206
【裁判案由】    清償債務
【裁判全文】
臺灣高等法院民事判決                   95年度上字第808號
上  訴  人  乙○○
訴訟代理人  趙元昊律師
            許瑞榮律師
被上訴人    甲○○○
訴訟代理人  呂瑞貞律師
上列當事人間清償債務事件，上訴人對於中華民國90年6月22日
臺灣士林地方法院94年度訴字第566號第一審判決提起上訴，本
院於95年11月29日言詞辯論終結，判決如下：
    主  文
原判決廢棄。
被上訴人在第一審之訴及假執行之聲請均駁回。
第一、二審訴訟費用由被上訴人負擔。
    事  實
一、被上訴人主張：兩造皆為中華民國國民，前至泰國經商，上
    訴人於泰國設立HI-LUX PRODUCTS CO., LTD公司，因周轉需
    要，各於附表1 所示之支票發票日期以前，陸續向被上訴人
    借款，並交付如附表1 所示由上訴人簽發或背書之遠期支票
    與被上訴人，約定以支票所載發票日期為清償期，屆期未還
    ，支票即供被上訴人提示以便清償，合計共借得泰幣3,256,
    550 銖（下稱系爭借款）。前述支票至遲在泰國佛曆2543年
    即民國（下同）89年8 月21日，即均已屆期，然上訴人並未
    依約還款，屆期提示亦未獲付款；嗣上訴人雖曾清償部分借
    款，但結算後仍積欠被上訴人泰幣2,954,575 銖，折合新臺
    幣2,363,660 元未還，並立有借據（下稱系爭借據）為證。
    後屢次催討，上訴人仍未返還。另上訴人尚有簽發如附表 2
    所示之支票1 紙交與被上訴人。為此，爰依消費借貸契約，
    訴請上訴人如數返還積欠之借款，或依票據法律關係，就附
    表1-2所示支票票款中新臺幣2,363,660元之部分，應如數給
    付被上訴人等語。並聲明：(一)上訴人應給付被上訴人新臺幣
    2,363,660元，及自89年8月21日起，至清償日止，按週年利
    率5％計算之利息。(二)願供擔保，請准宣告假執行。
二、上訴人則以：如附表所示支票均因上訴人積欠被上訴人賭債
    而交付，兩造間並無系爭借款關係，被上訴人也未交付任何
    借款與上訴人，被上訴人應舉證證明借貸之合意及借款之交
    付之事實；至於系爭借據則是上訴人在泰國遭被上訴人協同
    歹徒脅迫所書立，並不足證明系爭借款關係，關於借貸契約
    之請求並無理由。又如附表1編號4所示支票並無上訴人簽名
    ，且各支票之票款請求權由最遲之發票日即89年8 月20日起
    算，都已罹於時效消滅；而如附表2 所示之支票未載發票日
    ，乃屬無效票據，其票款請求亦無理由等語置辯。並聲明：
    (一)駁回被上訴人之訴及假執行之聲請。(二)如受不利判決，願
    供擔保，請准宣告免假執行。
三、本件原審就被上訴人之請求，為被上訴人勝訴之判決並准供
    擔保為假執行之宣告，上訴人聲明不服，並聲明：(一)原判決
    廢棄，駁回被上訴人在第一審之訴及假執行之聲請，(二)第一
    、二審訴訟費用由被上訴人負擔。(三)如受不利之判決，願供
    擔保請准免為假執行。被上訴人則聲明：上訴駁回。
四、按法律行為發生債之關係者，其成立要件及效力，依當事人
    意思定其應適用之法律。當事人意思不明時，同國籍者依其
    本國法。涉外民事法律適用法第6條第1 項、第2項定有明文
    。本件兩造均為中華民國國民，有被上訴人中華民國國民身
    分證影本在卷可稽（見原審卷第93頁），並經上訴人於95年
    2 月15日原審準備程序當庭出具中華民國國民身分證為證，
    雖然被上訴人主張之金錢借貸契約係在泰國成立，但關於本
    件消費借貸契約之訴訟標的法律關係，兩造就該契約之成立
    要件與效力應適用之法律意思不明，依首開說明，即應適用
    同國籍之本國法，即中華民國法律，合先敘明。本院審理時
    ，上訴人就準據法應適用中華民國法律，亦不爭執，被上訴
    人於本院亦未為爭執，是本件應適用中華民國法律。
五、按金錢借貸約定以特種貨幣為計算者，應以該特種貨幣，或
    按返還時、返還地之市價，以通用貨幣償還之，民法第480
    條第3款固定有明文。不論被上訴人於原審起訴時，最初所
    主張之法律關係為消費借貸或票據之法律關係（雖然就其中
    票據法律關係之訴部分，被上訴人已捨棄如附表2 所示票款
    請求權之訴訟標的法律關係，見原審卷第89頁被上訴人之準
    備書（三）狀），惟觀之被上訴人所提出之支票或借據，所
    載之給付貨幣均為泰幣「銖」，縱使被上訴人所主張之借貸
    關係等情屬實，顯然兩造間係以「泰幣」定其給付，而被上
    訴人亦未提出任何證據或兩造間另有約定，被上訴人可以請
    求返還或給付我國通用貨幣，則約定以外國通用貨幣為給付
    ，債權人請求給付時，唯有依債之本旨請求債務人以外國通
    用貨幣為給付，不得逕行請求以我國通用貨幣給付。查本件
    被上訴人逕行請求上訴人給付我國通用貨幣新臺幣，依法自
    有未合，其請求為無理由，應予駁回。
六、綜上所述，上訴人雖非以上述理由為上訴之抗辯，但被上訴
    人之請求既無理由，自應廢棄原判決，駁回被上訴人在原審
    之訴，其假執行之聲請亦失所依附，應併予駁回。
七、據上論結，本件上訴為有理由，依民事訴訟法第450條、第
    463條、第385條第1項前段、第78條，判決如主文。
中    華    民    國    95    年    12    月    6     日
                    民事第二庭
                        審判長法  官  吳謙仁
                              法  官  蘇瑞華
                              法  官  李瓊蔭
正本係照原本作成。
如不服本判決，應於收受送達後20日內向本院提出上訴書狀，其
未表明上訴理由者，應於提出上訴後20日內向本院補提理由書狀
（均須按他造當事人之人數附繕本）上訴時應提出委任律師或具
有律師資格之人之委任狀；委任有律師資格者，另應附具律師資
格證書及釋明委任人與受任人有民事訴訟法第466條之1第1項但
書或第2項（詳附註）所定關係之釋明文書影本。
中    華    民    國    95    年    12    月    7     日
                              書記官  高澄純
附註：
民事訴訟法第466條之1（第1項、第2項）：
對於第二審判決上訴，上訴人應委任律師為訴訟代理人。但上訴
人或其他法定代理人具有律師資格者，不在此限。
上訴人之配偶、三親等內之血親、二親等內之姻親，或上訴人為
法人、中央或地方機關時，其所屬專任人員具有律師資格並經法
院認為適當者，亦得為第三審訴訟代理人。
附表1：（金額單位：泰銖）
┌──┬───────┬─────┬─────┬───────┐
│編號│ 發票日       │票面金額  │被告簽名處│付款人        │
├──┼───────┼─────┼─────┼───────┤
│1   │泰國佛曆2543年│572,450   │背書      │商銀行      │
│    │3月25日       │          │          │              │
├──┼───────┼─────┼─────┼───────┤
│2   │泰國佛曆2543年│500,000   │發票人    │Thai Farmers  │
│    │3 月29日      │          │          │Bank          │
├──┼───────┼─────┼─────┼───────┤
│3   │泰國佛曆2543年│545,700   │背書      │商銀行      │
│    │4月10日       │          │          │              │
├──┼───────┼─────┼─────┼───────┤
│4   │泰國佛曆2543年│267,500   │無簽名    │Thai Farmers  │
│    │4月20日       │          │          │Bank          │
├──┼───────┼─────┼─────┼───────┤
│5   │泰國佛曆2543年│432,500   │背書      │盤古銀行      │
│    │6月6日        │          │          │              │
├──┼───────┼─────┼─────┼───────┤
│6   │泰國佛曆2543年│100,000   │發票人    │Thai Farmers  │
│    │6月20日       │          │          │Bank          │
├──┼───────┼─────┼─────┼───────┤
│7   │泰國佛曆2543年│289,000   │背書      │盤古銀行      │
│    │6月24日       │          │          │              │
├──┼───────┼─────┼─────┼───────┤
│8   │泰國佛曆2543年│296,000   │背書      │盤古銀行      │
│    │7月6日        │          │          │              │
├──┼───────┼─────┼─────┼───────┤
│9   │泰國佛曆2543年│121,000   │發票人    │Thai Farmers  │
│    │7月31日       │          │          │Bank          │
├──┼───────┼─────┼─────┼───────┤
│10  │泰國佛曆2543年│100,000   │發票人    │Thai Farmers  │
│    │8月20日       │          │          │Bank          │
├──┴───────┼─────┴─────┴───────┤
│總          計      │3,224,150                             │
└──────────┴───────────────────┘
附表2：（金額單位：泰銖）
┌──┬───────┬─────┬─────┬───────┐
│編號│ 發票日       │票面金額  │被告簽名處│付款人        │
├──┼───────┼─────┼─────┼───────┤
│1   │無記載        │32,400    │發票人    │Thai Farmers  │
│    │              │          │          │Bank          │
└──┴───────┴─────┴─────┴───────┘


司法院資訊處製作；財團法人民間司法改革基金會備份。
